臺灣臺北地方法院民事判決　　　　　　 95年度重訴字第391號
原　　　告　興奇科技股份有限公司
法定代理人　甲○○
訴訟代理人　簡榮宗律師
　　　　　　朱峻賢律師
複 代理 人　陳明珠律師
　　　　　　劉貹岩律師
　　　　　　吳啟豪律師
被　　　告　浩聲科技股份有限公司
法定代理人　丙○○
訴訟代理人　陳隆律師
複 代理 人　江倍銓律師
上列當事人間給付違約金事件，本院於民國96年3月26日言詞辯
論終結，判決如下：
    主      文
原告之訴及假執行之聲請均駁回。
訴訟費用由原告負擔。
    事實及理由
甲、程序方面：
一、按當事人得以合意定第一審管轄法院。但以關於由一定法律
    關係而生之訴訟為限。前項合意，應以文書證之，民事訴訟
    法第24條定有明文。查本件兩造業於商品行銷推廣合約書第
    12 條第7項合意以台灣台北地方法院為第一審管轄法院（見
    本院卷(一)第19頁），是本院自有本件第一審管轄權，合先敘
    明。
二、本件原告公司之法定代理人何英圻，於本院審理中由變更為
    甲○○，法定代理人甲○○具狀聲明承受訴訟，並提出股份
    有限公司變更登記表為證（見本院卷(二)第105至106頁），經
    核並無不合，應予准許。
乙、實體方面：
一、原告主張：兩造於民國93年11月16日簽立「商品行銷推廣合
    約書」，約定由被告提供其所製造、經銷或代理之商品供原
    告銷售，由被告將銷售商品直接寄送至原告提供消費者收貨
    地點，並於接獲原告出貨通知起72小時內，以自己費用送交
    配送機構，該配送機構應於收受商品後2個工作天內將商品
    送交消費者，並於上開期限內將配送情形及已配送完成相關
    資料，登錄於原告指定之SCM系統或其他電子公告，供原告
    查核，被告有依約及時出貨義務，不得拒絕或延遲出貨，商
    品配送如有遲延，則依兩造合約第3條出貨遲延罰則處理。
    詎被告於94年期間，單純出貨遲延商品件數達840件，依約
    應給付懲罰性違約金新臺幣（下同）2萬4056元；且遲延出
    貨數量佔一定比例者計375件，應加付懲罰性違約金466萬
    5200 元；又被告於上開期間瑕疵商品件數達623件，應付懲
    罰性違約金305萬8615元；另被告自95年2月8日至同年3月14
    日有違約不負責新品更換或保固、售後服務情形，應付懲罰
    性違約金244萬2970元，經原告多次催告未獲置理，爰依契
    約法律關係，請求被告給付上開懲罰性違約金。併聲明：(一)
    被告應給付原告1019萬841元，及自起訴狀繕本送達翌日起
    至清償日止，按年息百分之五計算之利息。(二)願供擔保，請
    准宣告假執行。
二、被告則以：原告主張伊違約情節，並未舉證證明，兩造交易
    期間，貨款均是按月請領，如有原告所稱嚴重出貨遲延、故
    障瑕疵情事，焉有於各期給付貨款時，未加查核、主張扣款
    或抵銷貨款或來函糾正等情，仍如數給付，足見原告所指顯
    係不實；至伊承辦人員於95年2月9日誤會兩造已無新品出貨
    ，故應無新品更換問題，且因原告就被告出貨商品遲未付款
    ，故被告依法行使同時履行抗辯權；退步言，縱有違約情事
    ，兩造94年度交易金額不過5881萬5628元，原告主張違約金
    竟高達1019萬841元，顯然違反公平正義及契約誠信，顯有
    過高等語置辯。併聲明：(一)如主文第1項所示。(二)如受不利
    判決，願供擔保請准免假執行。
三、兩造不爭執事實：
  (一)兩造於93年11月16日簽訂「商品行銷推廣合約書」，由被告
    提供其所製造、經銷或代理商品供原告銷售，約定被告應於
    接獲原告出貨通知120小時內（5天）將銷售商品送達消費者
    （第3條第1項第1款），被告應將配送情形及已配送完成之
    相關資料登錄於原告指定之SCM系統。
  (二)原告於95年1月27日委請律師寄發信函，以被告於94年間有
    出貨遲延、瑕疵等違約情形，催告被告定期給付懲罰性違約
    金。
四、本件爭點如下：
  (一)被告於上開期間有無出貨遲延、瑕疵等違約情形？
  (二)違約金約定有無過高？
五、法院之判斷：
  (一)就爭點一部分：
  1.按當事人主張有利於己之事實者，就其事實有舉證責任，民
    事訴訟第277條前段定有明文。而違約金之支付，以債務人
    不履行債務為前提（民法第250條第1項參照），在債務不履
    行，債務人所以應付損害賠償責任，係以有可歸責之事由存
    在為要件。故債權人應先證明債之關係存在，債務人因債務
    人不履行債務（給付不能、給付遲延或不完全給付）而受損
    害，始得請求債務人負債務不履行責任。
  2.依兩造契約第4條帳款結算：「銷售商品之帳款每月結算1次
    ，乙方（指原告）應於每月28日以前，製作上一月份之銷售
    報表並交付甲方（指被告）。甲方應於收到報表後5日內完
    成帳款之查核與確認，並於次月5日以前，依查核確認後之
    結果，開立並送交發票予乙方，向乙方請領貨款。乙方應於
    次月25日前交貨款匯予甲方，如遇假日則順延」（見本院卷
    (一)第15頁）；又依兩造契約第3條訂貨及交貨第1項直配作業
    (六)：「甲方（指被告）應保留銷售商品配送單據等相關憑證
    正本1年以上，俾供乙方（指原告）查核。乙方得隨時向甲
    方查詢配送情形，並要求甲方提供配送單據等文件，甲方應
    於接獲乙方通知1個工作天內回覆並提出相關單據。如甲方
    拒絕或未能提供相關單據正本，則乙方得拒絕支付該筆查詢
    商品之貨款予甲方；如已支付，則乙方得自其餘應給付甲方
    之貨款中扣抵或逕向甲方要求返還」（見本院卷(一)第13頁）
    ，足見兩造間交易就帳款結算部分，係明確約定每月結算1
    次，相關銷售報表並應經雙方查核及確認，被告始得向原告
    請款。原告主張被告有前述違約情形，為被告所否認，原告
    固提出違約罰款明細表佐證（見本院卷(一)第35至179頁），
    惟上開明細均係其自行製作，未經被告代表簽證確認，被告
    既否認上開文件真實，原告復未舉證該文件確自SCM系統登
    陸電子資料完整未經竄改列印而來，更未提出於94年間歷次
    給付貨款時，曾就違約扣款有所保留或異議之證據，亦未提
    出曾就出貨或後續維修保固履行有所不滿或糾正之資料以供
    本院審酌，空言主張上情，是否屬實，非無疑義。
  3.又民事訴訟法第277條但書所指之「依其情形顯失公平」，
    係指事件依其性質，證據往往為一造所掌控，他造難於舉證
    ，則依其情形顯失公平。如係個案單純蒐證繁雜，以致於發
    生舉證困難之情形，則不屬之。原告雖主張：本件係採電子
    商務交易，依約本應保留銷售商品配送單據等相關正本1年
    以上，俾供原告查核，被告既未能提出相關單據，依其情形
    由原告舉證顯失公平，應改由被告負擔舉證責任云云。惟查
    ，依前述兩造第3條約定，原告固得以被告拒絕或未提供單
    據為由，拒絕付款或要求返還該筆查詢之貨款，即賦予原告
    拒絕給付之抗辯權，或主張抵銷之權限，甚或請求返還該拒
    絕或未提供單據之特定商品貨款請求權而已，至被告究竟有
    無違約情形，應否負擔出貨遲延或未負新品更換、保固、售
    後服務等違約責任，仍應由主張違約者即原告負舉證責任，
    況被告究竟有無上開違約情形，非僅得依出貨單據作為唯一
    憑證，是原告認為應轉由被告負舉證責任云云，即無足取。
  4.證人即負責配送商品之乙○○僅證述：「95年2月8日送貨至
    被告公司遭拒收，至原因則不明」等語（見本院卷(二)第150
    頁反面），所為證述內容，亦未能證明被告確有上開原告所
    指違約情節，不足作為有利原告之事證。
  5.綜上所述，原告主張被告有上述違約情形，並未舉證以實其
    說，不足採信。
  (二)就爭點二部份：
    原告既不能證明被告有何違約情事，被告並無給付違約金義
    務，本院即毋庸審究兩造約定違約金是否過高，附此敘明。
六、從而，原告主張被告有上述違約情形，依兩造契約關係，請
    求被告給付1019萬841元之違約金，及自起訴狀繕本送達翌
    日起至清償日止，按年息百分之五計算之利息，為無理由，
    應予駁回。又原告之訴既經駁回，其假執行之聲請，亦失所
    附麗，併予駁回。
七、本件為判決之基礎已臻明確，兩造其餘之攻擊或防禦方法及
    未經援用之證據，經本院斟酌後，認為均不足以影響本判決
    之結果，亦與本案爭點無涉，自無逐一詳予論駁之必要，併
    此敘明。
八、據上論結：原告之訴為無理由，依民事訴訟法第78條，判決
    如主文。
中　　華　　民　　國　　96　　年　　4 　　月　　20　　日
                  民事第五庭    法　官　胡宏文
以上正本係照原本作成
如對本判決上訴，須於判決送達後20日內向本院提出上訴狀
中　　華　　民　　國　　96　　年　　4 　　月　　20　　日
                    　　　　　　書記官　曾寶生
